行　政　法　院　判　決　　　　　　　　　　　　　八十八年度判字第一一二○號
　　原　　　告　桃美股份有限公司
　　代　表　人　甲　○
　　訴訟代理人　乙○○
　　被　　　告　財政部臺北市國稅局
右當事人間因營利事業所得稅事件，原告不服行政院中華民國八十七年四月十三日台
八七訴字第一五七五八號再訴願決定，提起行政訴訟。本院判決如左︰
　　主  文
再訴願決定、訴願決定及原處分均撤銷。
　　事  實
緣原告八十三年度營利事業所得稅結算申報，原列報商品盤盈新台幣（以下同）四○
七、八三九元，商品盤損五、八三八、九九五元。被告初查以其商品盤損係因商品失
竊之緣故，惟原告無法提示警察機關證明文件，乃就其盤盈與盤損之差額五、四三一
、一五六元剔除，核定原告本期商品盤損為四○七、八三九元。原告不服，主張其商
品（成衣），於生產、運送或販賣過程中，經常發生損失或遭竊，是其「滅失」乃無
法避免，其商品盤損率在百分之一以下，應比照百貨公司販賣成衣商品之性質，准其
適用營利事業所得稅查核準則（以下簡稱查核準則）第一百零一條第三款規定云云，
申經被告復查結果以其商品之性質，不可能發生自然損耗、變質或滅失，亦未能提示
正當理由及證明文件以供查證是否屬實等由，駁回復查之申請。原告猶未甘服，提起
訴願及再訴願，均遭駁回。遂向本院提起行政訴訟。茲摘兩造訴辯意旨如次：
原告起訴意旨及補充理由略謂︰一、營利事業所得稅查核準則第一○一條第三款之規
定不應僅限於自然滅失之商品盤損。商品盤損之發生係有下列幾種情形：(一)自然之消
耗：宇宙中之萬物，均由化學元素之原子、電子、質子結合而成。由於熱漲冷縮、日
曬雨淋之作用，很多商品如鋼鐵，將氧化而生耗損；硝酸將因蒸發而減輕，農產品
因腐爛而損壞，有發揮性之油類將因自然揮發而減少等等。(二)運輸破壞：商品之生產
、銷售，必須經過運輸才能完成，運輸中難免碰破、遺失等。(三)竊盜及鼠食蟲蝕之損
失：商品之種類有大、有小，可食用或不可食用等種種。如體積微小，員工亦可夾帶
賣。可食用者尚可偷吃，或倉儲時之鼠食蟲蝕等而發生盤損。(四)度量衡之誤差：營
利事業進貨時，供應商計算之數量可能因為度量衡誤差關係而與收貨人驗收數量有誤
差，收貨人以抽樣驗收，造成帳、物有差異，此外，領用或發貨時，也因為不同時點
不同度量衡器之誤差，造成實際出貨與扣帳有差異，該等差異累積，必待年度盤點時
始能發現，以商品盤損或盤盈調整帳載資料。由上述情形可知商品盤損之發生，除因
平時抽點、期中盤點或期末盤點時，經由帳上記錄與實地盤點結果比較得知有商品短
少之情形外，實難取具所謂之「證明文件」。原告係從事進口服飾（成衣）之買賣，
其商品之性質雖不致發生自然損耗之情形，但於運送、販賣過程中，難免發生遺失、
遭竊情形，於盤點時始能發現盤損，此種情形實難提出盤損原因之證明文件，故在營
利事業所得稅查核準則第一○一條第三款規定範圍內認列商品盤損應屬適當。被告機
關依財政部5.台財稅字第一六七九六號函謂：「營利事業適用營利事業所得稅
結算申報查核準則第一○一條第三款規定列報商品盤損者，各稽徵機關應切實查明，
其商品之性質可能發生自然損耗、變質或滅失情事者，始得依上開條款規定認列。」
為由，認為該條第三款所稱「滅失」，應指商品之性質因自然不可抗力而發生之滅失
，尚非指人為之疏失而發生之滅失，故認定原告不符該條第三款之要件。財政部該函
釋，將商品盤損認列之要件增列「商品之性質可能發生自然損耗、變質或滅失情事者
」，增加法律或查核準則所未規定之限制，已有未合。財政部6.14.台財稅第一七五
九九號函謂：「會計內部控制制度完備之百貨公司及超級市場．．．其全部商品期末
盤存數量，經實地盤點並勾稽進銷存金額結果，發生盤損部分，在營利事業所得稅結
算申報查核準則第一○一條第三款規定之盤損率限度內准予認定．．．」百貨公司及
超級市場所販賣之商品種類繁多，包括食品、化粧品及成衣等，其商品性質並非均屬
可能發生自然損耗、變質或滅失等所謂「自然滅失」之情形，而財政部6.14.函釋規
定只要會計內部控制制度完備，期末盤存數量經實地盤點並勾稽進銷存金額結果發生
盤損部分准予依營利事業所得稅結算申報查核準則第一○一條第三款之盤損率限度內
認定，因此可知財政部對於該條款認定並非限於自然滅失所發生之自然盤損，被告機
關以適用該條款應為自然滅失之理由，顯與財政部6.14.函令衡突。被告機關之復查
決定，訴願及再訴願決定以原告既非經營百貨公司或超級市場業務，自不得援引財政
部6.14.之函令，惟其自始皆未說明原告從事之業務與百貨公司之成衣業務有何不同
﹖為何不同﹖為何不可比照適用﹖若百貨公司之存貨盤損得適用查核準則第一○一條
第三款規定，而原告經營成衣買賣業務，成衣盤損卻不得適用該條款，顯違反租稅公
平及憲法所定平等原則。二、原告之損失係盤損時始得知，已無從提出損失之具體原
因及盤點資料以外之其他證明文件。原告係以多家分店經營及管理方式從事服飾買賣
業務及進口供自行零售之貨物，因商品（主要為服飾）由國外進口，經海關移運至倉
庫或各個銷售據點，及係以開放式陳列於貨架上供顧客觀看與挑選，除非係遭人行竊
於當場發現，否則僅能於平時抽點或期中盤點、期末盤點時，經由帳上記錄與實地盤
點結果比較得知有商品短少之情形。因為原告係於盤點時，經核對存貨進銷存記錄始
發現有商品短少之情事，自無從得知各該件特定成衣係於何時、何地遺失，亦無從得
知是否被竊，原告無法確知有無犯罪事實之發生，與查核準則第一百零三條第二款「
．．．二左列其他費用或損失，可核實認定．．．(四)竊盜損失無法追回，經提出損失
清單及警察機關之證明文件者，其未受有保險賠償部分。」中所稱竊盜損失不同，自
不應比照取得該款所述之警察機關證明文件。被告機關之復查決定，訴願及再訴願決
定一再推定原告之盤損係商品遭竊，應取得警察機關證明文件，與事實不符，特此再
次說明。原告之賣場均設有專人於販售過程中看管商品，每件商品均貼條碼控制，前
述商品盤損並非管理上缺失所造成，而係從事商品零售業者難以避免之損失。又，原
告期末盤點係由會計師事務所派員會同監督盤點，並提供盤點清冊及盤損明細予會計
師事務所據以查核，且於會計師稅務簽證報告中載明盤點結果，此種作法在實務上已
廣由納稅義務人及稅捐稽徵機關接受，今被告機關以「盤損雖經會計師監盤，惟無法
提出具體原因及證明文件」不符合原查核準則第一百零一條第二款規定為由，不予以
認定該盤損金額。盤損既係因盤點時，經核對比較盤點數與帳載數之不同而產生，除
提出會計師監盤報告、盤點清冊及盤損金額計算表外，試問尚能有何其他證明文件﹖
其他經認定有盤損之公司除上項文件外又提出何種證明文件及具體原因以資證明﹖原
告於八十六年十二月十九日具函財政部賦稅署請求釋示，以便原告日後遵循，該案已
於八十六年十二月二十七日由財政部賦稅署移文至被告機關台北市國稅局，要求其查
明逕復，惟迄今已近半年仍未回覆，足證主管機關迄今尚未有明確統一之作法，其將
原告之商品盤損逕予減除，怎能令原告誠服。三、依稅捐稽徵法第一條之一規定，原
告應適用新發布之營利事業所得稅查核準則之規定。財政部於八十七年三月三十一日
發布台財稅第000000000號令修正營利事業所得稅查核準則，其中為基於減
少徵納雙方爭議觀點，簡化損益認定及核計規定，第一百零一條第二款有關商品盤損
以稅務代理人盤點報告為憑者，已刪除需另提出正當理由及證明文件之規定。原告八
十三年度期末盤點係由會計師事務所派員會同監盤，並於其稅務簽證報告中載明盤點
結果，應已符合修正後營利事業所得稅查核準則第一百零一條第二款之規定，同準則
第一百十六條第二項規定，本次修正條文自發布日施行。又依稅捐稽徵法第一條之一
規定「財政部依本件或稅法所發布之函令，對於據以申請之案件發生效力，但有利於
納稅義務人者，對於尚未核課確定之案件適用之。」，原告本案應適用八十七年三月
三十一日發布施行之查核準則第一百零一條第二款之規定，無需另提出正當理由及證
明文件，被告機關以原告應提出證明文件而未提出，剔除商品盤損之核定應予變更。
四、商品盤損之認定不應因會計處理方式不同而有所差異。營利事業商品盤存制度有
永續盤存制及實地（定期）盤存制兩種，採實地盤存制者，平時對於商品之進銷存並
不作會計處理，於特定時點（日）或年度結束日實地盤點各項存貨數量，並以選定之
存貨估價方式計算實地存貨盤存，並依所得稅法施行細則第三十一條規定計算銷貨成
本，並無盤點數量與帳載數量不符之情況發生（無帳載盤存數量之記載），因是，無
需商品盤損科目，上期期末存貨加本期進貨，再減期末盤存數量所得之差額全數列為
銷貨成本。若是採用永續盤存制，平時對於存貨之進銷存均作成會計記錄，於存貨明
細帳中詳細記載，於年度結束時，為確定存貨之實際數量是否與帳載結存數量相符，
需實地盤點，存貨實地盤點數量小於帳載結存數量時，需設立商品盤損科目調整存貨
帳，使帳載與實際盤存數量相符。因為採永續盤存制者，存貨之耗用及銷售均依實際
數量轉列耗用及銷貨成本，商品盤損為必要之調整科目。財政部6.14.台財稅第一七
五九九號函謂：「會計內部控制制度完備之百貨公司及超級市場經核准採用零售價法
估定期末存貨者，其全部商品期末盤存數量，經實地盤點並勾稽進銷存金額結果，發
生盤損部分，在營利事業所得稅結算申報查核準則第一○一條第三款規定之盤損率限
度內准予認定．．．」百貨公司及超級市場所販賣之商品為食品、化粧品及成本等，
因採用零售價法估列期末存貨，則依前述財政部函令適用查核準則第一○一條第三款
規定之盤損率認定，而原告銷售成衣商品方式與百貨公司及超級市場相同，卻因採用
比較健全之會計制度及內部控制之永續盤存制而不准比照辦理，實屬諷刺。若依被告
機關核定所採見解，採用永續盤存制者，實地盤點結果，鮮有完全與帳載相符者，不
是盤盈，就是盤損，盤盈必然列入所得計算課稅，盤損則百般挑剔而予以剔除，顯失
公平，且與核實課稅之精神不符，此種採比較健全之永續盤存制會計制度及內部控制
，而盤損金額卻不被認定，但採用較不健全之零售價法卻可以認列盤損金額，實有失
公允。五、依財政部台北市國稅局財北國稅法字第八七○三四○七九號函，就原告
八十四年度營利事業所得稅針對商品盤損提出復查申請乙案，已同意依修正後查核準
則第一百零一條第二款辦理，予以追認商品盤損。原告本案之情況與前述案例相同，
謹檢附前述復查決定書供大院參酌，判決撤銷原處分，以維護原告之權益。綜上所述
，原告商品之性質，實屬可能發生滅失，而盤損金額除提出會計師盤點報告、盤點清
冊、帳載資料等外，不可能提出其他證明文件及盤損之具體原因，另依稅捐稽徵法第
一條之一規定，原告應適用財政部八十七年三月三十一日發布之修正營利事業所得稅
查核準則，商品盤損認定，以稅務代理人盤點報告為憑，已無需提出正當理由及證明
文件。請大院俯察實情，判決撤銷原處分、復查決定及再訴願決定等語。
被告答辯意旨略謂︰一、按商品盤損之科目，僅係對於存貨採永續盤存制者適用之。
商品盤損，已於事實發生後十五日內檢具清單報請該管稽徵機關調查，或經稅務代理
人盤點報告，經查明屬實者，應予認定。商品盤損，依商品之性質，不可能提出證明
文件者，如營利事業會計制度健全，經實地盤點結果，其商品盤損率在百分之一以下
者，得予認定，為查核準則第一百零一條所規定。次按營利事業適用營利事業所得稅
結算申報查核準則第一百零一條第三款規定列報商品盤損者，各稽徵機關應切實查明
，其商品之性質可能發生自然損耗，變質或滅失情事者，始得依上開條款規定認列，
復經財政部七十四年五月三十日台財稅字第一六七九六號函釋有案。二、本件原告不
服本局初查核定，以其平日對商品進銷貨均作成紀錄，會計制度及內部管理良好，期
末申報之盤損金額為實地盤點結果；又其於盤點時核對進銷貨紀錄始發現商品遭竊，
是以無從得知係於何時何地遺失，原核定要求其提出證明文件顯屬不可能，況其經營
之成衣商品係置於門市賣場，發生滅失並非不可能，且所列報之盤損率未達百分之一
，依查核準則第一百零一條第三款及財政部七十四年六月十四日台財稅字第一七五九
九號函釋，應予認定云云，申經復查結果，以原告本期從事進口服飾（成衣）買賣，
其商品之性質不可能發生自然損耗、變質或滅失，本期申報商品盤損五、八三八、九
九五元，惟未能提示警察機關證明文件供核，原核定依首揭查核準則規定，就其申報
盤盈與盤損之差額剔除未予認定，並無不合。至主張其商品（成衣）於生產、運送或
販買過程中，經常發生遺失或遭竊，應有查核準則第一百零一條第三款規定之適用一
節，以原告之商品如係發生竊盜損失，依查核準則第一百零三條規定，應提出損失清
單及警察機關之證明文件，而非列報商品盤損，有關商品盤損之認定依據，自應依查
核準則第一百零一條規定辦理。又該條第三款所稱之滅失，係指商品之性質因自然、
不可抗力而發生之滅失，尚非指人為之疏失而發生之滅失。至財政部七十四年六月十
四日台財稅字第一七五九九號函係針對百貨公司及超級市場列報商品盤損之認剔依據
所為之釋示，原告既非經營百貨公司或超級市場業務，自不得援引適用，乃未准變更
。訴經財政部及行政院訴願及再訴願決定亦持與本局相同之論見，茲原告復執前詞爭
執，仍難認為有理由。三、至原告主張財政部七十四年函釋，將商品盤損認列之要件
增列「商品之性質可能發生自然損耗、變質或滅失情事者」，增加法律或查核準則所
未規定之限制，係擴張解釋乙節。查上開財政部七十四年五月三十日台財稅第一六七
九六號函係就查核準則第一百零一條第三款之原意加以闡明，並未予以擴張解釋。又
財政部八十七年三月三十一日發布台財稅第000000000號令修正查核準則第
一百零一條第二款，雖已刪除提出正當理由及證明文件之規定，惟仍規定經查明屬實
者始予認定。系爭商品盤損，既係發生竊盜損失，而原告未能提示警察機關證明文件
，無法證明是否屬實，本局原查否准認列，經核並無不合，原告所述不足採據。綜上
論述：原處分及所為復查、訴願、再訴願決定並無違誤，請駁回原告之訴等語。
　　理  由
按商品盤損之科目，僅係對於存貨採永續盤存制者適用之。商品盤損，已於事實發生
後十五日內檢具清單報請該管稽徵機關調查，或經稅務代理人盤點報告並提出正當理
由及證明文件，均經查明屬實者，應予認定。商品盤損，依商品之性質，不可能提出
證明文件者，如營利事業會計制度健全，經實地盤點結果，其商品盤損率在百分之一
以下者，得予認定，為行為時營利事業所得稅查核準則（以下簡稱查核準則）第一百
零一條所規定。次按營利事業適用營利事業所得稅結算申報查核準則第一百零一條第
三款規定列報商品盤損者，各稽徵機關應切實查明，其商品之性質可能發生自然損耗
，變質或滅失情事者，始得依上開條款規定認列，復經財政部七十四年五月三十日台
財稅第一六七九六號函釋有案。本件原告八十三年度營利事業所得稅結算申報，原列
報商品盤盈四○七、八三九元，商品盤損五、八三八、九九五元。被告初查以其商品
盤損係因商品失竊之緣故，惟原告無法提示警察機關證明文件，乃就其盤盈與盤損之
差額五、四三一、一五六元剔除，核定原告本期商品盤損為四○七、八三九元。原告
不服，以其平日對商品進銷貨均作成紀錄，會計制度及內部管理良好，期末申報之盤
損金額為實地盤點結果；又其於盤點時核對進銷貨紀錄始發現商品遭竊，是以無從得
知係於何時何地遺失，原核定要求其提出證明文件顯屬不可能，況其經營之成衣商品
係置於門市賣場，發生滅失並非不可能，且所列報之盤損率未達百分之一，依查核準
則第一百零一條第三款及財政部七十四年六月十四日台財稅第一七五九九號函釋，應
予認定云云，申經復查結果，以原告本期從事進口服飾（成衣）買賣，其商品之性質
不可能發生自然損耗、變質或滅失，本期申報商品盤損五、八三八、九九五元，惟未
能提示正當理由及證明文件供核，原核定依首揭行為時查核準則規定，就其申報盤盈
與盤損之差額剔除未予認定，並無不合。至主張其商品（成衣）於生產、運送或販賣
過程中，經常發生遺失或遭竊，應有查核準則第一百零一條第三款規定之適用一節，
以原告之商品如係發生竊盜損失，依行為時查核準則第一百零三條規定，應提出損失
清單及警察機關之證明文件，而非列報商品盤損，有關商品盤損之認定依據，自應依
行為時查核準則第一百零一條規定辦理。又該條第三款所稱之滅失，係指商品之性質
因自然、不可抗力而發生之滅失，尚非指人為之疏失而發生之滅失。至財政部七十四
年六月十四日台財稅第一七五九九號函係針對百貨公司及超級市場列報商品盤損之認
剔依據所為之釋示，原告既非經營百貨公司或超級市場業務，自不得援引適用，乃未
准變更，固非無見。惟查竊盜之發生，為當事人事後所查知者，固屬於竊盜事件，而
竊盜之發生，亦可能為當事人雖盡最大注意義務，仍無從查知者，此即應屬於不可抗
力事件。本件原告乃以開放陳列於貨架方式從事服飾買賣等業務，為被告所不否認，
則系爭商品究係因原告人為疏失而發生滅失，或係在原告及其管理人員已盡最大注意
義務仍無從查知之情形下滅失，非無查明之必要。被告辯稱，本件行為時查核準則第
一百零三條第三款規定之滅失，係指商品之性質因自然、不可抗力而發生之滅失，尚
非指人為之疏失而發生之滅失，原告商品之性質，不可能發生自然損耗、變質或滅失
云云，揆諸上開說明，其認定事實已難謂無疏略之處，被告據以認定本件並無首開查
核準則第一百零三條第三款規定之適用，則其適用法律，亦難謂無所違誤；況原告自
申請復查至提起行政訴訟，皆主張其損失係盤損時始得知，無從提出損失之具體原因
，並未主張系爭商品盤損，係因發生竊盜之損失，有復查申請書、訴願書、再訴願書
及行政訴訟起訴狀、行政訴訟補充理由書附可稽。被告答辯意旨略謂，系爭商品盤
損，係因發生竊盜損失云云，自應由被告舉證以實其說。被告主張，原告未能提示警
察機關證明文件，證明竊盜屬實，故原告否准認列系爭商品盤損並無不合云云，就原
告關於商品盤損原因之主張，以及舉證責任分配之原則有所誤解，自無足採。綜上所
述，本件原處分於法尚有未合，原告據以指摘，並非全無可採，一再訴願決定遞予維
持，亦有疏略，爰均予撤銷，由被告查明系爭商品究係因原告人為疏失而發生滅失，
或係在原告及其管理人員已盡最大注意義務仍無從查知之不可抗力情形下滅失﹖原告
之會計制度是否健全﹖系爭商品是否經實地盤點﹖系爭商品之盤損率是否在百分之一
以下﹖並斟酌八十七年八月二十五日（八七）財北國稅法字第八七○三四○七九號被
告就原告八十四年度營利事業所得稅事件之復查決定意旨，依法另為處分，以昭折服
。又本件關於認定事實、適用法律之爭議，在於本件是否應有首開查核準則第一百零
三條第三款規定之適用。查該條款規定自本件行為時至本件裁判時，並無變更，故依
行政法適用之一般原則，本件仍應適用行為時法，不發生應否適用稅捐稽徵法第一條
之一之問題，併予指明。
據上論結，本件原告之訴為有理由，爰依行政訴訟法第二十六條前段，判決如主文。
中    華    民    國     八十八      年      四      月      十五       日
                    行 政 法 院 第 二 庭
                                審 判 長 評  事      陳  石  獅
                                         評  事      徐  樹  海
                                         評  事      彭  鳳  至
                                         評  事      黃  合  文
                                         評  事      林  茂  權
右  正  本  證  明  與  原  本  無  異
                                         法院書記官  王  福  瀛
中    華    民    國     八十八      年      四      月      十九       日
